【裁判字號】    99,上易,141
【裁判日期】    991210
【裁判案由】    竊佔
【裁判全文】
臺灣高等法院花蓮分院刑事判決         99年度上易字第141號
上  訴  人  臺灣花蓮地方法院檢察署檢察官
被      告  余文國
上列上訴人因被告竊佔案件，不服臺灣花蓮地方法院99年度易字
第167號中華民國99年8月31日第一審判決（起訴案號：臺灣花蓮
地方法院檢察署98年度偵字第5086號），提起上訴，本院判決如
下：
    主  文
上訴駁回。
    理  由
一、本案經本院審理結果，認第一審判決對被告余文國為無罪之
    諭知，核無不當，應予維持，除增列下敘理由外，其餘引用
    如附件第一審判決書記載之理由。
二、檢察官上訴意旨略以：查花蓮縣玉里鎮○○段1006地號土地
    係告訴人劉士文於民國89年7月間經由民事強制執行拍賣程
    序購得，則該筆土地所有權應屬告訴人所有無訛。雖該筆土
    地未經點交，惟被告占有該筆土地之範圍應屬「天吾宮」建
    物及其座落之基地本身，並無其他積極事證足以證明被告除
    此之外，占有「天吾宮」基地以外之土地。是以，被告自承
    於98年7月間起，未經告訴人同意及擅自在「天吾宮」右側
    搭建鐵皮屋工寮供己為廚房、倉庫使用，顯屬另一竊佔行為
    無訛，與上開自始無間斷之「天吾宮」占有行為係屬二事。
    原審不察，以上開「天吾宮」及座落之基地土地未經點交，
    逕認被告之占有狀態未間斷，實有誤解，尚難令人信服。因
    認原審認事用法有誤，難認妥適，請求撤銷原判決，另為適
    當之判決云云。
三、經查：
  (一)按意圖為自己或第三人不法之利益，而竊佔他人之不動產者
    ，為竊佔罪，刑法第320條第2項定有明文。是刑法上竊佔罪
    之成立，須行為人主觀上有不法利益之意圖，客觀上須有竊
    佔之行為，始足當之。次按竊佔罪為即成犯，於其竊佔行為
    完成時犯罪即已成立，其後之繼續占用乃狀態之繼續，而非
    行為之繼續，故竊佔後雖將原有建物拆除另予改建，僅係竊
    佔狀態繼續中變更其使用之方法，要不構成另一新竊佔罪，
    此有最高法院83年台上字第5190號判決意旨可資參照。
  (二)系爭土地原為被告所有，於89年7月遭法院拍賣後，由告訴
    人取得所有權，業經原審法院調取89年度執字第516號民事
    執行卷宗查明無訛。而依上開卷內之拍賣公告及拍賣筆錄記
    載，被告於上開土地拍賣前，即有建號27號之建物「天吾宮
    」存在，亦為被告所有，然未一併隨土地拍賣，且拍定後不
    由法院點交土地，此亦據告訴人於原審勘驗時自承在卷。而
    公訴人所指被告竊佔之部分，於土地拍賣前，實已為被告所
    占用多時，有玉里地政事務所之複丈成果圖附於該民事執行
    卷內可查，另根據報案人即告訴人之配偶朱梅芳提供「天吾
    宮」未增建鐵皮圍籬前之照片（見警卷第24頁）顯示，於照
    片右側中間部分，該「天吾宮」建物上原本即建有一向外延
    伸之鐵皮屋頂；且查於該屋頂以下並已鋪設水泥地，地上亦
    堆有金紙等祭祀用雜物，足認上開土地始終係由被告所占有
    使用而未曾間斷，至為灼然。雖被告於該土地遭他人拍定後
    ，將原建物向外延伸之屋頂，外圍加以搭建得以遮風避雨之
    鐵皮，其圍籬使用範圍內之土地亦屬被告自始至終未曾間斷
    而加以占有之部分，非如公訴人所言係於該地號土地拍定後
    之另一竊佔行為。且告訴人雖依拍賣程序取得上開土地所有
    權，但從未實際占有過上開土地，自無遭被告乘其不備而竊
    佔之情事。
  (三)再參酌民法第773條前段「土地所有權，除法令有限制外，
    於其行使有利益之範圍內，及於土地之上下。」之規定，土
    地所有權及於土地之上下，而包括土地面積上空之空權，是
    系爭加蓋鐵皮部分（即「天吾宮」向外延伸之屋頂四周加蓋
    之鐵皮圍籬部分），被告於未經拍賣前所有占用範圍均屬同
    一所有權之範圍，嗣雖被告土地因故遭拍賣而由告訴人拍定
    取得所有權，惟揆諸首揭說明，被告加蓋鐵皮圍籬既屬將未
    經拍賣前其所有土地範圍內同一建物加以改建之行為，占有
    狀態繼續中變更其使用方法，自仍屬原來占有狀態之繼續，
    空間上並無擴大原占有範圍甚明。
四、綜上所述，原審以檢察官所舉之證據，尚不足以證明被告有
    竊佔之情形而為被告無罪之判決，經核其認事用法及證據之
    取捨，尚無違誤。檢察官上訴猶執前詞，指摘原判決不當，
    惟仍無從使本院形成被告有罪之心證，其求予撤銷改判，為
    無理由，應予駁回。核此應屬民事糾葛，被告及告訴人應循
    民事途徑解決紛爭，始為正辦，併此敘明。
據上論斷，應依刑事訴訟法第368條、第373條，判決如主文。
本案經檢察官崔紀鎮到庭執行職務
中    華    民    國    99    年    12    月    10    日
                  刑事庭審判長法  官 謝志揚
                              法  官 林慶煙
                              法  官 張健河
以上正本證明與原本無異。
本件不得上訴。
中    華    民    國    99    年    12    月    10    日
                              書記官 徐文彬

司法院資訊處製作；財團法人民間司法改革基金會備份。
